【裁判字號】    89,上訴,1819
【裁判日期】    900424
【裁判案由】    妨害自由等
【裁判全文】
臺灣高等法院高雄分院刑事判決          八十九年度上訴字第一八一九號
    上  訴  人
    即  被  告  甲○○
    選任辯護人  吳建勛  律師
                游雪莉
                吳賢明
右上訴人因妨害自由等案件，不服臺灣高雄地方法院八十八年度訴字第七七七號中華
民國八十九年十月二十三日第一審判決（起訴案號：臺灣高雄地方法院檢察署八十八
年度偵字第四三八六號），提起上訴，本院判決如左：
      主      文
原判決撤銷。
甲○○無罪。
      理      由
一、公訴意旨以甲○○與呂美昭因經營花坊生意往來，呂美昭積欠甲○○貨款新臺幣
    （下同）二十一萬餘元，甲○○數次催討未果。詎甲○○竟為逼使呂美昭償還債
    務，竟於八十七年七月七日上午九時許，夥同其姪兒吳承霖、吳承銘（另行簽分
    偵辦），至高雄縣旗山鎮○○○路四八八號呂美昭所開設之花店中，再度向呂美
    昭之夫胡正催討未果，詎甲○○為迫使乙○○及呂美昭償還債務，竟與該二名男
    子基於共同犯意之聯絡，先於上開花店中由其中一名不詳姓名之男子出手毆打乙
    ○○，致乙○○受有右眼臉周圍輕微腫、右眼內出血等傷害；復於當日上午十時
    許將乙○○強押上車，將其載至高雄市○○○路五號四樓之九，即呂美昭之住處
    ，欲迫使呂美昭出面解決債務而未遇，甲○○復於當日中午十二時許與該二不詳
    男子乃先將乙○○押至位於台南市之甲○○所經營之花店後，再由吳承霖、吳承
    銘及甲○○之女將乙○○載回高雄縣旗山鎮○○○路四八八號，並於該處逼迫甲
    ○○簽下讓渡書乙紙，表示願出讓其花店中冷藏鮮花之冰箱二只，並由乙○○至
    其所參與之民間互助會會首力惠寧取得五萬元交予吳承霖、吳承銘二人後，乙○
    ○始重獲自由。經被害人乙○○、呂美昭提出告訴，因認被告甲○○不無與吳承
    霖、吳承銘共犯刑法第二百七十七條第一項之傷害罪，第三百零二條第一項之剝
    奪人行動自由罪及第三百零四條第一項之強制罪嫌，三罪之間有方法結果之牽連
    關係，應從一重論以剝奪人行動自由罪云云。
二、按犯罪事實應依證據認定之，無證據不得推定其犯罪事實；又不能證明被告犯罪
    者，應論知無罪之判決，刑事訴訟法第一百五十四條、第三百零一條第一項分別
    定有明文。又認定不利於被告之事實，須依積極證據，苟積極證據不足為不利於
    被告事實之認定時，即應為有利於被告之認定，更不必有何有利之證據（最高法
    院三十年上字第八一六號判例參照）。另事實之認定，應憑證據，如未能發現相
    當證據，或證據不足以證明，自不得以推測或擬制之方法，以為裁判基礎（最高
    法院四十年台上字第八六號判例參照）。再告訴人之告訴，本以使被告受刑事追
    訴為目的，故其陳述是否與事實相符，自應調查其他證據，以資審認，苟其所為
    攻擊之詞，尚有瑕疵，則在此瑕疵未予究明以前，即不能遽採為斷罪之基礎（最
    高法院六十九年台上字第一五三一號判例參照）。
三、訊據上訴人即被告甲○○堅決否認有右開犯行，辯稱伊在台南市經營大豊花店，
    係鮮花批發商，告訴人乙○○、呂美昭夫婦在高雄縣旗山鎮共同經營花坊，而與
    伊有生意往來，積欠伊花款二十六萬元未還，因風聞告訴人有意將花坊盤讓他人
    ，乃積極向告訴人催討欠款，八十七年七月七日早上，伊夥同連襟之子吳承霖及
    其綽號「阿志」之朋友（非吳承銘）至旗山欲找告訴人乙○○、呂美昭催討債務
    ，僅乙○○在店內，乙○○責問伊何以在電話中向其妻討債罵三字經，吳承霖以
    乙○○欠錢不還口氣竟如此不好乃出手毆摑胡某臉部一拳，嗣胡某以經濟權操在
    呂美昭手上，表示要帶伊等前往高雄市呂美昭住處找呂女，係胡某主動帶等等到
    高雄市，伊等並未強押胡某，到高雄市呂美昭之住處大樓，又未找到呂女，伊等
    認為胡係故意敷衍，曾與之發生爭吵，嗣伊因下午二時要在台南搭遊覽車前往彰
    化田尾標購鮮花，需趕回台南，乙○○即與伊等回台南小北仔之鮮花批發市場，
    乙○○在伊花店吃便當，亦到公共廁所小解，並與隔壁之花商打招呼，其行動並
    未受到限制，後來伊搭車去彰化，以後伊女兒柯明佩隨同胡某到旗山向會首力惠
    寧取得五萬元及由胡某簽立讓渡書之事伊並未參與，翌日胡某向檢具傷單旗山分
    局備案，亦未告伊妨害自由，係於同年十二月二日伊花店股東翁一民、張文忠持
    上開讓渡書及本票至告訴人花妨索債時，遭告訴人呂美昭向警誣指恐嚇取財（翁
    、張被訴恐嚇取財業經檢察官為不起訴處分確定），於檢察官偵查中，告訴人始
    陳稱其等實際係欲告伊妨害自由，並為誇張不實之陳述，致使伊遭檢察官簽辦起
    訴有右開犯行，實甚枉，告訴人指控伊之目的係欲賴債不還云云。
四、經查被告乙○○於八十七年七月七日上午夥同吳承霖及「阿志」至告訴人之花坊
    時，該花妨只有一店員宋松珍在，告訴人乙○○係而後與一軍人朋友黃專科自外
    返回花坊，見被告等三人在店裡，即向被告質問：我知道我們有欠你錢，但你跟
    我太太講話也不能用三字經等語，即遭吳承霖拳毆其眼睛，當時乙○○的軍人朋
    友亦站在後面等情，業據告訴人乙○○於本院審理時陳述甚詳（本院九十年三月
    三十日筆錄），核與被告所供吳承霖所供吳承霖確有毆打乙○○一巴掌及證人宋
    松珍於檢察官偵查中證稱：有聽到毆打皮膚的聲音即巴掌之聲等語相符（偵字第
    一二八八０七號卷第四五頁），則吳承霖之傷害告訴人乙○○，係因乙○○責問
    被告語氣不佳之言語摩擦而起，事出偶然，即或被告當時在場見到，既非被告事
    前授意吳承霖為之，即難責令被告應與吳承霖其負傷害罪責，自亦不能認被告係
    為使胡某心裏受脅制，而施以強暴。
五、次查當時花坊中，除乙○○外，尚有其朋友黃專科及店員宋松珍在，因生意往來
    宋松珍亦與被告認識，被告等何敢強押乙○○上車，且被告等並未攜帶任何兇器
    ，告訴人乙○○如真不願隨同被告等上車，豈不會掙扎反抗呼救，宋松珍及黃專
    科又豈會眼睜睜看其老闆或朋友被押走而不向警方報案，證人宋松珍於檢察官偵
    查中，經訊以：「有無在八十七年七月五日（應係七日之誤）見胡被三名男子在
    他旗山店裡被押走？」雖答稱：「有」，但又稱：「胡先生跟另三男子之後一起
    走」，宋松珍且證稱伊未聽到他們說什麼，但他們與老闆吵得很大聲，他們未帶
    武器，亦未見他們拉扯，老闆沒喊叫，伊問老闆要去那裏，他說要出去一下等語
    （同上偵查卷第四四、四五頁），以被告等當時並未帶武器，如要押人，亦應讓
    乙○○在前頭，以防其逃走，安有讓胡某走在後頭，胡某且告訴其店員宋松珍要
    出去一下，而未逃走之理，是宋松珍在偵查中所供：「有」，經與後面之文句比
    照核對，其真意應係指胡某有與三男子一起走，而非指有被三男子押走，至為明
    灼，參酌乙○○於原審審理時經訊以「當初為何不逃跑？」，答稱「因我們有欠
    被告錢，我才不好意思逃」，由此亦可見乙○○確係為展現還款之誠意，方主動
    與被告等前往高雄找其妻，否則其可輕易逃離。
六、再查被告等與告訴人乙○○一行人到高雄市○○○路五號四樓之九因未找到呂美
    昭，雙方曾發生爭吵，當時該大樓管理員于鳴岐曾出面叫渠等不要吵，但未看到
    胡某被打，胡某亦未要于鳴岐報警等情，亦經證于鳴岐於原審證述明確（原審卷
    第九三頁），即告訴人乙○○於檢察官偵查中，亦即指稱其僅在其旗山之花店中
    有被被告之侄兒（指吳承霖）毆打，乃乙○○於原審審理竟稱被告等人於該呂美
    昭租住處之樓下以腳踹其胸部等語，原審法院因而履勘現場，並訊問證人胡某有
    看到之管理員即于鳴岐，于鳴岐則為如上之證述，亦足見告訴人乙○○之指述誇
    大不實。
七、又查被告甲○○係一花卉批發商，台南市之鮮花批發商每天因定在下午二時許搭
    乘遊覽車前往彰化田尾標購鮮花，要趕回台南，未及載送乙○○回旗山，乙○○
    遂先行與被告等回台南等情，亦經被告陳述明確，並經同為花卉批發商之證人陳
    金鑾到庭證述被告確於每天下午要搭遊覽車前往彰化標購鮮花屬實，而台南市鮮
    花批發市場集中於小北市場旁，約五百坪，共十個攤位，是日告訴人乙○○與被
    告等人回被告之台南花店後，曾與被告對面花店之老闆娘陳金鑾打招呼，並曾走
    至離攤位約五十公尺之公共廁所方便，而廁所有通路通往花市外面，花市外面即
    為甚為熱鬧之小北市場，復經陳金鑾證述無訛，即告訴人乙○○亦不否認確有與
    陳金鑾打招呼及使用公廁之情事（本院九十年三月三十日筆錄），則告訴人乙○
    ○如有被限制自由，怠能來去自如而不乘機逃逸？
八、末查告訴人乙○○所提出之驗傷診斷書，胡某所受之傷害僅(一)右眼臉周圍「輕微
    腫」三．０公分×二．０公分、右眼出血。(二)自訴因挫傷引起胸部呼吸痛。是依
    上開記載，被害人所受之傷害右眼臉周圍輕微腫，眼內輕微出血一傷而已，至於
    所謂「因挫傷引起胸部呼吸痛」，則為自訴，亦即自己向醫師陳訴，非由醫師診
    斷得知，此部分自不具任何據上之意義，參諸證人吳承霖於原審亦證稱：「伊只
    打乙○○一巴掌，不知他右臉會受傷，伊沒有用腳踹他」等語（原審卷第七七頁
    ），及另證人宋松珍前開僅聽到皮膚之巴掌聲之證述，足見胡某係因言語齟齬，
    而被年輕氣盛之吳承霖揮掌毆擊而受傷，且僅受一次傷害而已，又告訴人呂美昭
    因本院審理時陳稱：「（你門告何人傷害？）我們去旗山分局告吳承霖傷害案件
    的，被告有請人來分局講，我們本來要告甲○○傷害，警察說只能告吳承霖，所
    以我們只告吳承霖傷害：：：」（本院九十年二月二日筆錄），由呂女之供述，
    亦足見告訴人當時僅明白訴訟係吳承霖一人出手毆打而已，其他二人並未出手，
    否則警方豈會告以只能告吳承霖，亦足見告訴人當時僅告傷害而已，如告訴人當
    時亦告被告與另二人共三人有妨害自由之情事，以妨害自由並非告訴乃論之罪，
    警方又何至於告知其只能告吳承霖。由此亦顯見被告如有妨害自由之情事，告訴
    人何以未一併指陳。又證人即告訴人呂美昭之會首力惠寧亦證稱沒看到他們三個
    （指吳承寧、阿志及柯明佩有押迫胡某之情形（原審卷第六０頁），亦可證告訴
    人所指被逼簽下二只冰箱讓渡書及被押往向會首力惠寧拿取五萬元云云，均屬虛
    妄。
九、綜上所述，並無確切之證據足證被告有公訴人指訴之犯行，原審未予詳求，遽予
    論罪科刑，自有未洽，被告上訴否認犯罪，而指摘原判決不當，非無理由，應由
    本院將原判決撤銷，諭知被告無罪。
據上論斷，應依刑事訴訟法第三百六十九條第一項前段、第三百六十四條、第三百零
一條第一項，判決如主文。
本案經檢察官鄭文貴到庭執行職務。
中    華    民    國         九十       年      四      月    二十四    日
                              臺灣高等法院高雄分院刑事第九庭
                                  審判長法官  張明松
                                        法官  江泰章
                   法官  陳吉雄
右正本證明與原本無異。
檢察官如不服本判決，應於判決送達後十日內向本院提出上訴狀，其未述理由者並
應於提出上訴狀後十日內向本院補提理由書（應附繕本)。
                                      書記官  沈有進
中    華    民    國         九十       年      四      月    二十六    日
                                                                      Ｈ


司法院資訊處製作；財團法人民間司法改革基金會備份。
